臺灣臺南地方法院民事判決　　　　　　　 100年度訴字第16號
原　　　告　張宏安
訴訟代理人　陳文彬律師
複 代 理人　邱銘律師
　　　　　　陳慶輝
被　　　告　辛文嘉
訴訟代理人　胡淑琴
上當事人間請求拆屋還地等事件，經本院於民國100年4月20日言
詞辯論終結，判決如下：
    主    文
被告應將坐落在臺南市○○區○○段八一六地號土地上，如附圖
所示編號Ａ部分、面積一一六平方公尺、門牌號碼為臺南市○○
區○○路一五五號之鐵架鐵皮造一層廠房之建物拆除，並將土地
返還予原告。
被告應自民國一○○年二月十二日起至清償日止，按月給付原告
新臺幣壹仟壹佰柒拾元。
原告其餘之訴駁回。
訴訟費用新臺幣壹萬玖仟壹佰壹拾柒元由被告負擔。
    事實及理由
一、按訴狀送達後，原告不得將原訴變更或追加他訴，但經被告
    同意者，不在此限；被告於訴之變更或追加無異議，而為本
    案之言詞辯論者，視為同意變更或追加，民事訴訟法第255
    條第1項第1款、第2項分別定有明文。本件原告起訴時聲明
    ：(一)被告應將坐落在臺南市○○區○○段816地號土地上，
    門牌號碼為臺南市○○區○○路155號之鐵皮造一層廠房拆
    除，並將土地返還原告。(二)被告應自起訴狀繕本送達翌日起
    至清償日止，按月給付原告新臺幣（下同）3,337元。嗣於
    民國100年3月31日以書狀變更聲明為：(一)被告應將坐落在臺
    南市○○區○○段816地號土地上，如附圖所示編號A部分、
    面積116平方公尺、門牌號碼為臺南市○○區○○路155號之
    鐵架鐵皮造地上物拆除，並將土地返還原告。(二)被告應自起
    訴狀繕本送達翌日起至清償日止，按月給付原告2,346元。
    經核原告所為上開訴之變更，被告無異議而為本案之言詞辯
    論，揆諸前揭規定，原告上開訴之變更自屬合法，合先敘明
    。
二、原告起訴主張：
  (一)坐落在臺南市○○區○○段816地號之土地（下稱系爭土地
    ），原為訴外人吳蕭碧雲等人所有，而系爭土地於90年2月
    20日經本院90年度執全字第451號執行假扣押予以查封，嗣
    吳蕭碧雲之債權人華南商業銀行等聲請對系爭土地為強制執
    行，經本院98年度執字第19942號給付借款強制執行事件，
    列為標別乙，迄至原告買受拍定，均未啟封。
  (二)被告雖與訴外人吳蕭碧雲就系爭土地於88年3月1日簽訂租賃
    契約，租期自88年3月1日起至93年3月1日止，且被告於租賃
    契約屆滿後仍繼續使用收益系爭土地，訴外人吳蕭碧雲亦未
    即為反對之意思表示，並繼續收取租金，惟依最高法院82年
    度台上字第2088號民事判決之見解，被告與吳蕭碧雲間就系
    爭土地自93年3月2日起之不定期限租賃契約，對於原告應不
    生效力。又被告與原告間就系爭土地並無租賃契約存在，亦
    為本院99年度訴字第562號確認優先購買權不存在事件審理
    時所確認之重要爭點，該判決並確認被告對原告無租賃權存
    在，該判決並已確定，而坐落在臺南市○○區○○段816地
    號土地上，如附圖所示編號A部分、面積116平方公尺、門牌
    號碼為臺南市○○區○○路155號之鐵架鐵皮造地上物（下
    稱系爭地上物）為被告所興建，因被告之系爭地上物無權占
    有系爭土地，原告自得依民法第767條第1項之規定，請求被
    告應將系爭地上物拆除，並將土地返還原告。
  (三)被告無權占有原告所有之系爭土地，其無法律上之原因而受
    有相當於租金之利益，致原告受有相當於租金之損害，原告
    自得依民法第179條之規定請求被告返還自起訴狀繕本送達
    翌日即100年2月12日起至被告返還系爭土地之日止之不當得
    利。又系爭土地於99年1月之公告現值為每平方公尺15,723
    元，當期申報地價為2427.2元。而系爭土地面臨臺南市○○
    區○○路，為白河區最繁榮之中山路附近，附近商業活動頻
    繁，距離白河區公所、白河國小、白河工商均僅約1.5公里
    ，距離南二高白河交流道亦僅4公里，交通便利，可作為商
    業店面使用，目前由被告經營「嘉興汽車板金烤漆」使用，
    因申報地價與公告土地現值差異甚大，系爭土地之年租金數
    額應按申報地價年息10％為適當。以被告占用之面積為11 6
    平方公尺計算，申報地價年息10％為28,156元【計算式：1
    16×2427.2×10%＝28,156（元，元以下四捨五入）】，即
    被告平均每月受有2,346元之不當得利。
  (四)聲明：
    1.被告應將坐落在臺南市○○區○○段816地號土地上，如
      附圖所示編號A部分、面積116平方公尺、門牌號碼為臺南
      市○○區○○路155號之鐵架鐵皮造地上物拆除，並將土
      地返還原告。
    2.被告應自起訴狀繕本送達翌日起至清償日止，按月給付原
      告2,346元。
  (五)對被告抗辯所為之陳述：
    1.被告所主張租賃關係存在與否之爭點，已經本院99年度訴
      字第562號請求確認優先承買權不存在事件列為重要爭點
      ，且經判決認定被告對原告並無租賃權存在，故被告係無
      權占有系爭土地。
    2.原告曾與被告談過拆除房屋賠償之事宜，但談判破裂。
    3.否認被告所稱從88年後就由其繳納電費之主張，對被告是
      否自88年3月即開始承租亦有爭執，依本院90年度執全字
      第451號卷查封筆錄中亦可看出系爭土地在查封當時仍為
      空地。
三、被告方面則請求駁回原告之訴，並以下列情詞置辯：
  (一)被告於88年間就在系爭土地上租地建屋，被告也有給付租金
    給出租人，若原告請求拆屋還地，應賠償被告之房屋損失。
  (二)被告不服本院99年度訴字第562號民事判決，但沒有錢可以
    委任律師提起上訴。
  (三)系爭土地是訴外人吳建穎的，是吳建穎拿資料給被告去申請
    電表的，雖台電公司的用戶申請書上記載用電戶名為吳建穎
    ，但電費實際上均由被告之存摺中扣繳。
四、兩造不爭執之事項：
  (一)原告為臺南市○○區○○段816地號土地之所有權人，系爭
    土地係原告經由本院98年度執字第19942號強制執行事件拍
    定取得。
  (二)系爭土地上有被告所興建如附圖所示編號A部分面積116平方
    公尺、門牌號碼為臺南市○○區○○路155號鐵皮造一層廠
    房。
  (三)系爭土地於99年1月之公告土地現值為每平方公尺15,723元
    ，當期申報地價為2427.2元。
  (四)系爭土地面臨臺南市○○區○○路，可作為商業店面使用，
    目前由被告經營「嘉興汽車板金烤漆」店面使用。
五、本件爭點：
  (一)被告可否基於租賃權而主張占有系爭土地？
  (二)原告請求被告拆屋還地，並給付不當得利，有無理由？
六、得心證之理由：
  (一)原告起訴主張系爭土地原為訴外人吳蕭碧雲等人所有，而系
    爭土地於90年2月20日經本院90年度執全字第451號執行假扣
    押予以查封，嗣吳蕭碧雲之債權人華南商業銀行等聲請對系
    爭土地為強制執行，經本院98年度執字第19942號給付借款
    強制執行事件，列為標別乙，迄至原告買受拍定，均未啟封
    。被告雖與訴外人吳蕭碧雲就系爭土地於88年3月1日簽訂租
    賃契約，租期自88年3月1日起至93年3月1日止，被告於租賃
    契約屆滿後仍繼續使用收益系爭土地，訴外人吳蕭碧雲亦未
    即為反對之意思表示，並繼續收取租金。又本院99年度訴字
    第562號確認優先購買權不存在事件審理時將被告與原告間
    就系爭土地有無租賃契約存在列為爭點，該判決並確認被告
    對原告無租賃權存在，該判決並已確定，而坐落在臺南市○
    ○區○○段816地號土地上，如附圖所示編號A部分、面積11
    6平方公尺、門牌號碼為臺南市○○區○○路155號之鐵架鐵
    皮造地上物為被告所興建等語，業據原告提出土地登記謄本
    、本院99年度訴字第562號民事判決等件為證，並經本院依
    職權調取本院99年度訴字第562號、98年度執字第19942號、
    93年度執字第31200號、90年度執全字第451號全卷卷宗核閱
    無訛，且為被告所不爭執，自堪信原告此部分之主張為真實
    。
  (二)又原告依民法第767條第1項之規定，主張被告應將系爭地上
    物拆除，並將土地返還原告，而被告以其自88年間即在系爭
    土地上租地建屋，基於租賃契約，其有使用系爭土地之合法
    權源等語置辯，經查：
    1.按所有人對於無權占有或侵奪其所有物者，得請求返還之
      ；當事人主張有利於己之事實者，就其事實有舉證之責任
      ，民法第767條第1項前段、民事訴訟法第277條前段分別
      定有明文。又以無權占有為原因，請求返還土地者，占有
      人對土地所有權存在之事實無爭執，而僅以非無權占有為
      抗辯者，土地所有權人對其土地被無權占有之事實無舉證
      責任，占有人自應就其取得占有係有正當權源之事實證明
      之（最高法院85年度臺上字第1120號民事判決可資參照）
      。
    2.次按確定判決之理由雖無既判力，然法院於判決理由中，
      就訴訟標的以外當事人主張之重要爭點，本於當事人辯論
      之結果已為判斷時，其對此重要爭點所為之判斷，除有顯
      然違背法令之情形，或當事人已提出新訴訟資料，足以推
      翻原判斷之情形外，應解為在同一當事人間就該重要爭點
      所提起之訴訟，法院及當事人就該已經法院判斷之重要爭
      點法律關係，皆不得任作相反之判斷或主張，始符訴訟程
      序上之誠信原則，最高法院著有93年度台上字第129號判
      決意旨足參。而依該判決意旨，爭點效之適用要件有六：
      須為前案當事人主張之重要爭點。當事人就此重要爭
      點已為積極之攻擊防禦。法院就此重要爭點亦為判斷。
      前後訴訟兩造須為同一當事人。前案判決無顯然違背
      法令之情形。當事人未提出新訴訟資料以推翻原判斷。
      則以各該要件檢視本件訴訟中就「被告與訴外人吳蕭碧雲
      間就系爭土地有無租賃契約存在」一事有無爭點效之適用
      。經本院調閱本院99年度訴字第562號請求確認優先承買
      權不存在事件卷宗全卷，兩造均於該事件中各自針對「被
      告與訴外人吳蕭碧雲間就系爭土地有無租賃契約存在」此
      一爭點為爭執，且於該事件中，法院於該判決理由認定：
      系爭土地經執行債權人華南銀行聲請執行法院執行假扣押
      予以查封以後，執行債務人即不得輕易出租與第三人。倘
      其出租確有礙於執行效果，執行法院亦得依聲請或依職權
      排除之。是執行債務人對於經假扣押之不動產之出租，即
      受相當之限制。被告就其向執行債務人吳蕭碧雲承租系爭
      土地乙節，租賃期間自88年3月1日起至93年3月1日止已如
      前述，惟系爭土地於90年2月20日業經本院以90年度執全
      字第451號執行假扣押予以查封，迄至系爭土地由原告競
      標購得，均未啟封。而被告就系爭土地在93年3月1日租賃
      契約屆滿後，縱使被告仍繼續使用收益租賃物，而出租人
      吳蕭碧雲亦不即為反對之意思表示，仍繼續收取租金，然
      債務人吳蕭碧雲所為出租行為既對債權人不生效力，則依
      首揭最高法院諸判決之說明，吳蕭碧雲與被告自93年3月2
      日起就系爭土地所為之不定期限租賃契約，對於拍定人即
      原告自不生效力，亦即原告得主張，被告對其所競標買得
      之系爭土地之租賃權對其無效等語，該事件嗣因被告未提
      起上訴而告確定。因此，前揭另案確定判決，既已詳敘其
      認定事實之依據及憑以認定之理由，核無顯然違背法令之
      處，本件就「被告與訴外人吳蕭碧雲間就系爭土地有無租
      賃契約存在」此一爭點，自不得背於本院99年訴字第562
      號請求確認優先承買權不存在事件之認定，而應認定訴外
      人吳蕭碧雲與被告自93年3月2日起就系爭土地所為之不定
      期限租賃契約，對於拍定人即原告自不生效力。從而，被
      告於本件訴訟猶再爭執其得基於租賃關係而合法占有系爭
      土地云云，即無可採。
    3.依上所述，被告未提出其有權占有系爭土地之證明，又被
      告對於原告為系爭土地之所有權人，以及坐落於系爭土地
      上之系爭地上物為被告所興建等情亦不爭執，是原告依民
      法第767條第1項前段之規定，請求被告將系爭地上物拆除
      ，並將土地返還原告，自屬有據。
  (三)原告另主張被告無權占有使用系爭土地，被告應自起訴狀繕
    本送達翌日即100年2月12日起至返還系爭土地之日止，按月
    給付相當於租金之不當得利2,346元等語，則亦為被告所否
    認，並以前詞置辯，經查：
    1.按無法律上之原因而受利益，致他人受損害者，應返還其
      利益，民法第179條前段定有明文。次按依不當得利之法
      則請求返還不當得利，以無法律上之原因而受利益，致他
      人受有損害為其要件，故其得請求返回之範圍，應以對方
      所受之利益為度，非以請求人所受損害若干為準，無權占
      有他人土地，可能獲得相當於租金之利益為社會通常之觀
      念，是被上訴人抗辯其占有系爭土地所得之利益，僅相當
      於法定最高限額租金之數額，尚屬可採（最高法院61年台
      上字第1695號判例參照）；再按城市地方供營業用之房屋
      ，承租人得以營商而享受商業上之特殊利益，非一般供住
      宅用之房屋可比，所約定之租金，自不受土地法第97條規
      定之限制。
    2.查被告所有之系爭地上物無權占有使用系爭土地，業經認
      定如前，則被告自99年11月3日原告受領系爭土地不動產
      權利移轉證書之日起，即屬無權占有系爭土地而獲得相當
      於租金之利益，致原告受有損害。原告依民法第179條前
      段之規定，請求被告應自起訴狀繕本送達翌日即100年2月
      12日起至返還系爭土地之日止，返還原告相當於租金之利
      益，自屬有據。
    3.次按城市地方房屋之租金，以不超過土地及其建築物申報
      總價年息百分之10為限；第97條、第99條及第101條之規
      定，於租用基地，建築房屋，均準用之，土地法第97條第
      1項、第105條分別定有明文。又土地法第97條所謂土地及
      建築物之總價額，土地價額依法定地價，建築物價額依該
      管直轄市或縣（市）地政機關估定之價額；土地所有權人
      依本法所申報之地價，為法定地價，土地法施行法第25條
      、土地法第148條亦分別定有明文。查系爭土地位於臺南
      市白河區○○○○○路，為白河區最繁榮之中山路附近，
      附近商業活動頻繁，距離白河區公所、白和國小、白河工
      商均僅約1.5公里，距離南二高白河交流道亦僅4公里，交
      通便利，可作為商業店面使用，目前由被告經營「嘉興汽
      車板金烤漆」店面使用，距離市場、學校、醫院均不遠，
      周遭交通尚稱便利等情，有本院100年3月8日勘驗筆錄在
      卷可參。本院參酌上情，認原告請求被告給付相當於租金
      之利益，每年以申報地價年息百分之5為適當，原告主張
      以公告現值年息百分之10為計算依據，尚難採取。
    4.再查，系爭土地99年1月申報地價為每平方公尺2427.2元
      ，有原告提出之土地登記第二類謄本附卷可稽（見本院卷
      第10頁），而被告無權占用系爭土地面積為116平方公尺
      （即附圖所示編號A部分），總價為281,555元【計算式：
      2427.2（元）×116（平方公尺）＝281,555（元，元以下
      四捨五入）】，而租金以年息百分之5計算，則每年租金
      為14,078元【計算式：281,555（元）×5%=14,078（元，
      元以下四捨五入）】。因此，被告應給付原告相當於租金
      之不當得利為每年14,078元，亦即每月為1,173元【計算
      式：14,078（元）÷12（月）＝1,173（元，元以下四捨
      五入）】。因此，原告請求被告應自起訴狀繕本送達翌日
      即100年2月12日起至拆屋還地之日止，按月給付1,173元
      之不當得利範圍內，為有理由，應予准許，逾此範圍之請
      求，為無理由，應予駁回。
七、綜上所述，原告依據所有權之法律關係，請求被告應將坐落
    在臺南市○○區○○段816地號土地上，如附圖所示編號A部
    分、面積116平方公尺、門牌號碼為臺南市○○區○○路155
    號之鐵架鐵皮造地上物拆除，並將土地返還原告，為有理由
    ，應予准許。至原告另依不當得利之法律關係，請求被告自
    100年2月12日起至拆屋還地之日止按月給付1,173元予原告
    ，為有理由，應予准許，逾此範圍之請求，為無理由，應予
    駁回。
八、末按法院為終局判決時，應依職權為訴訟費用之裁判；又各
    當事人一部勝訴、一部敗訴者，其訴訟費用，由法院酌量情
    形，命兩造以比例分擔或命一造負擔，或命兩造各自負擔其
    支出之訴訟費用。民事訴訟法第87條第1項、第79條分別定
    有明文。查本件訴訟費用為19,117元（即第一審裁判費19,
    117元），而原告對被告之請求為一部有理由，一部無理由
    ，惟本院審酌原告敗訴部分乃係因本院酌定相當於租金之不
    當得利之比例所致，認全部仍應由被告負擔為適當，爰判決
    如主文第4項所示。
九、本件事證已臻明確，兩造其餘攻擊防禦方法及舉證，經本院
    審酌後認與本件判決結果均不生任何影響，爰不逐一論列，
    附此敘明。
十、據上論結，本件原告之訴為一部有理由，一部無理由，依民
    事訴訟法第79條、第87條第1項，判決如主文。
中    華    民    國   100    年    5     月    4     日
                    民事第一庭  法  官  張家瑛
以上正本係照原本作成。
如對本判決上訴，須於判決送達後20日內向本院提出上訴狀。如
委任律師提起上訴者，應一併繳納上訴審裁判費。
中    華    民    國   100    年    5     月    4     日
                                書記官  吳俊達